# Actividad 2

Integrantes: 

* Nicolás García
* Gonzalo Moncada
* Ignacio Lara


Carga de librerías
```{r message=FALSE, warning=FALSE}
library(dplyr)
library(ggpubr)
```

## Pregunta 1

El Comité Olímpico cree que el mejor tiempo medio de los atletas de raza negra antes de ingresar al programa de entrenamiento era inferior a 14,3 segundos. ¿Soportan los datos esta afirmación?

Carga de los datos a partir del archivo csv.
```{r}
datos <- read.csv2("EP02 Datos.csv")
```

Como en este caso, se pregunta acerca de los atletas de raza negra, se procede a
eliminar de la muestra los datos que correspondan a otras razas.



```{r}
muestra <- datos %>% 
  filter(Raza == "Negra") %>%
  select(-Posterior)

print(muestra)
```

Como el estadístico a analizar es la media de los atletas previo a competir,
se decide realizar la prueba T de Student, para una muestra. Para esto, se deben 
cumplir los siguientes requerimientos:

* Las observaciones son independientes entre sí.
* Las observaciones provienen de una distribución cercana a la normal.

Adicionalmente, se escoge un nivel de significancia del 0.05 por convención.
Para el primer requisito, debido a que los datos trabajados son las medias de
los mejores tiempos para diferentes atleatas, es seguro asumir que las
observaciones son independientes entre sí.

Para verificar que las observaciones provienen de una distribución cercana a la
normal, y la cantidad de datos es menor a 5000, se procede a realizar el test de
Shapiro-Wilk.


```{r}
normalidad <- shapiro.test(muestra$Previo)

print(normalidad)

# Crear el gráfico Q-Q
datos_grafico <- data.frame(muestra.Previo = muestra$Previo)
g <- ggqqplot(datos_grafico, x = "muestra.Previo", color = "SteelBlue")
print(g)
```

Para estos datos, el test de Shapiro entrega un p-value de 0.6631, mucho más
alto que nuestro nivel de significancia. Por ende, se puede concluir que los
datos sí provienen de una distribución cercana a la normal, esto tambien observable en el grafico Q-Q presentado.

Para la prueba de hipótesis que responde a nuestra pregunta, se determinan las
siguientes hipótesis

* H0: El mejor tiempo medio de los atletas de raza negra antes de ingresar al programa de entrenamiento es igual a 14.3

* Ha: El mejor tiempo medio de los atletas de raza negra antes de ingresar al programa de entrenamiento es inferior a 14.3

Matemáticamente, siendo u la media del mejor tiempo medio de los atletas de raza negra antes de ingresar al programa de entrenamiento:
* H0: u = 14.3
* Ha: u < 14.3

```{r}
n <- length(muestra)
grados_libertad <- n - 1

valor_nulo <- 14.3

alfa <- 0.05

media <- mean(muestra$Previo)
cat("Media = ", media, "\n", sep="")

des_vest <- sd(muestra$Previo)

error_est <- des_vest / sqrt(n)

t <- (media - valor_nulo) / error_est

p <- pt(t, df=grados_libertad, lower.tail = TRUE)
cat("p-value = ", p, "\n", sep="")

t_critico <- qt(alfa, df=grados_libertad, lower.tail = FALSE)
superior <- media + t_critico * error_est
cat("Intervalo de confianza = (-Inf, ", superior, "]\n", sep="")
prueba <- t.test(muestra$Previo, alternative="less", mu=valor_nulo, conf.level = 1 - alfa)
print(prueba)

```
En esta pregunta, se realizaron dos tests de Student. El primero, realizándolo
a mano, y el segundo con la función integrada directamente en R. Aunque es
notable mencionar que los p-values obtenidos son diferentes, esto es debido a 
que la función t.test de R aplica la corrección de Welch. A pesar de la
diferencia, ambos test revelaron un p-valor mayor que el nivel de significancia
escogido, de 0.05, por lo que se falla en rechazar la hipótesis nula en favor
de la hipótesis alternativa. Por ende, no hay suficientes datos para asegurar
que la media del mejor tiempo de los atletas de raza negra es menor que 14.3.

## Pregunta 2

¿Sugieren los datos que la mejor marca de los atletas de raza blanca se reduce en promedio más de 3,4 segundos tras el entrenamiento?

Para esta pregunta, se va a utilizar la misma metodología que en la sección
anterior, por lo que las descripciones serán más breves, sin embargo, es 
importante destacar que para este caso, se aprecian dos muestras con datos
pareados. Debido a esto, el método a utilizar es el T de Student para este tipo
de problema, con un nivel de significancia de 0.05. No varía mucho de una prueba de Student normal, pues el único
cambio es que se utiliza la diferencia entre las dos muestras.


En primer lugar, se separan los datos a utilizar del resto de la muestra, y se
calcula la diferencia entre el mejor tiempo previo y el posterior, para su uso
en la prueba.

```{r}
muestra_Blanca <- datos %>% 
  filter(Raza == "Blanca") %>%
  mutate(diferencia = Previo - Posterior)

print(muestra_Blanca)
```

Recordando los requerimientos, ya se mencionó que los datos están pareados, y,
al igual que en la sección anterior, es seguro asumir que los datos son
independientes al provenir de diferentes atletas.

Por último, sólo falta determinar si la muestra viene de una distribución
similar a la normal.


```{r}
normalidad <- shapiro.test(muestra_Blanca$diferencia)

print(normalidad)

# Grafico
datos_grafico <- data.frame(muestra.Diferencia = muestra_Blanca$diferencia)
g <- ggqqplot(datos_grafico, x = "muestra.Diferencia", color = "SteelBlue")
print(g)
```
El p-value, nuevamente es superior al nivel de significancia escogido, aunque
sería prudente tener cuidado al sacar conclusiones, pues no tan lejano como
en la pregunta 1, ademas de esto se puede observar graficamente como sigue la distribucion normal.

Con los requerimientos verificados, se determinan las hipótesis a probar.

* H0: La diferencia entre el mejor tiempo previo y el mejor tiempo posterior
es de 3.4
* Ha: La diferencia entre el mejor tiempo previo y el mejor tiempo posterior es
mayor que 3.4

En términos matemáticos, con u = diferencia entre mejor tiempo previo y mejor
tiempo posterior.

* H0: u = 3.4
* Ha: u > 3.4

Finalmente, se aplica el test de student.

```{r}
valor_nulo_2 <- 3.4

alfa = 0.05

prueba_2 <- t.test(x = muestra_Blanca$Previo, y = muestra_Blanca$Posterior, paired = TRUE, alternative = "greater", mu = valor_nulo_2, conf.level = 1 - alfa)

print(prueba_2)
```

A partir del p-value obtenido, nuevamente, se falla en rechazar la hipótesis
nula en favor de la hipótesis alternativa, pues es mucho mayor que el nivel de
significancia escogido. Por lo tanto, no hay suficiente información para
demostrar que el tiempo de los atletas de raza blanca disminuyó más de 3.4
segundos entre su medición previa y posterior al entrenamiento. 


## Pregunta 3

¿Es posible afirmar que, en promedio, los atletas de raza blanca superan a los de raza oriental por 1 segundo después del entrenamiento?

Debido a que se enfrentan dos muestras no pareadas, pero que mantienen su
independencia, al provenir de atletas distintos, se utiliza la prueba T
de Student para muestras independientes con un nivel de significancia de 0.05.


En primer lugar, se extraen los datos relevantes para la pregunta.

```{r}
muestra_Blanca <- datos %>% 
  filter(Raza == "Blanca") %>%
  select(-Previo)

print(muestra_Blanca)

muestra_Oriental <- datos %>% 
  filter(Raza == "Oriental") %>%
  select(-Previo)

print(muestra_Oriental)
```

Para este caso, es necesario demostrar que ambas muestras son aplicables para
realizarles una prueba T de Student común. Su independencia ya fue justificada,
pues no se trata de solamente de atletas diferentes, sino que también son de
razas distintas. Además, como los datos son de diferentes atletas, no hay forma
de justificar que estén pareados.

Entonces, se determina que ambas muestras provienen de distribuciones similares
a una normal.

```{r}
normalidad_Blancas_Posterior <- shapiro.test(muestra_Blanca$Posterior)

print(normalidad_Blancas_Posterior)

# Grafico
datos_grafico <- data.frame(muestra.Blancas = muestra_Blanca$Posterior)
g <- ggqqplot(datos_grafico, x = "muestra.Blancas", color = "SteelBlue")
print(g)

normalidad_Oriental_Posterior <- shapiro.test(muestra_Oriental$Posterior)

print(normalidad_Oriental_Posterior)

# Grafico
datos_grafico <- data.frame(muestra.Oriental = muestra_Oriental$Posterior)
g <- ggqqplot(datos_grafico, x = "muestra.Oriental", color = "SteelBlue")
print(g)
```
Ambas pruebas entregan un p-value mayor al nivel de significancia, sin embargo,
la muestra de raza blanca se encuentra peligrosamente cerca del valor, por lo
que es pertinente tener más cuidado con las conclusiones, esto tambien se puede observar en el primer grafico Q-Q
presentado el cual tiene algunos datos fuera de la distribucion normal.

Se determinan las hipótesis a probar, con ub = Media del tiempo posterior de los
atletas blancos y uo = Media del tiempo posterior de los atletas orientales

* H0: ub = uo + 1
* HA: ub != uo + 1

En otros términos

* H0: ub - uo = 1
* Ha: ub - uo != 1


```{r}
alfa <- 0.05
valor_nulo_3 <- 1

prueba_3 <- t.test(x = muestra_Blanca$Posterior,
                   y = muestra_Oriental$Posterior,
                   paired = FALSE,
                   alternative = "two.sided",
                   mu = valor_nulo_3,
                   conf.level = 1 - alfa)

print(prueba_3)
```
En este caso, el p-value es, en varias magnitudes, menor que el nivel de
significancia obtenido, por ende, se rechaza la hipótesis nula en favor de la
hipótesis alternativa, concluyendo que los atletas de raza blanca no superan a
los de raza oriental por un segundo en su tiempo posterior. Pese a que la prueba 
fue realizada de forma bilateral, el intervalo de confianza obtenido revela sólo
valores negativos, por lo que es seguro asumir que, de hecho, los atletas de
raza blanca no sólo no superan a los de raza oriental, sino que tienen peores 
tiempos posteriores.


## Pregunta 4

¿Será cierto que hay menos atletas de raza oriental que redujeron sus mejores marcas en al menos 5,1 segundos que atletas de raza negra que lo hicieron en al menos 1,3 segundos?

En este caso tenemos que separar a los atletas de respectivas razas y calcular que proporcion de cada uno logran reducir sus marcas el tiempo que se pregunta, posteriormente utilizar el metodo de Wilson

```{r}
datos <- read.csv2("EP02 Datos.csv")

muestra_Oriental <- datos %>% 
  filter(Raza == "Oriental") %>%
  mutate(reduccion = Previo - Posterior)

muestra_Negra <- datos %>%
  filter(Raza == "Negra") %>%
  mutate(reduccion = Previo - Posterior)
  

# Contar cuántos atletas de cada raza cumplen con las condiciones
cumplen_orientales <- nrow(muestra_Oriental %>% filter(reduccion >= 5.1))
cumplen_negras <- nrow(muestra_Negra %>% filter(reduccion >= 1.3))

# Total de atletas por raza
total_orientales <- nrow(muestra_Oriental)
total_negras <- nrow(muestra_Negra)

# Proporciones
proporcion_orientales <- cumplen_orientales / total_orientales
proporcion_negras <- cumplen_negras / total_negras

```
Ahora que tenemos las probabilidades de éxito (o sea los atletas que efectivamente redujeron su tiempo) podemos hacer un prop.test para ver si hay diferencia significativa en las proporciones, utilizando un nivel de significancia de 0.05.

Definiendo las hipótesis:

* H0: La proporción de atletas de raza oriental que redujeron su marca en al menos 5.1 segundos es igual a la proporción de atletas de raza negra que redujeron su marca en al menos 1.3 segundos.
 
* Ha: La proporción de atletas de raza oriental que redujeron su marca en al menos 5.1 segundos es menor que la proporción de atletas de raza negra que redujeron su marca en al menos 1.3 segundos.

Como buscamos que la proporcion sea menor, en el prop.test se pone el alternative = "less"


```{r}
resultado_prueba <- prop.test(c(cumplen_orientales, cumplen_negras), 
                              c(total_orientales, total_negras), 
                              alternative = "less")

print(resultado_prueba)

```

Se puede apreciar que el p-values es aprox. 0.002, lo cual es menor al 0.05 que se estableció, por lo tanto se rechaza la hipótesis nula en favor de la alternativa, y se concluye que con un 95% de confianza que la proporción de atletas de raza oriental que redujeron su marca en al menos 5.1 segundos es menor que la proporción de atletas de raza negra que redujeron su marca en al menos 1.3 segundos.

